【裁判字號】    89,上訴,53
【裁判日期】    890222
【裁判案由】    偽造文書
【裁判全文】
臺灣高等法院臺中分院刑事判決          民國八十九年度上訴字第五三號
    上  訴  人  臺灣臺中地方法院檢察署檢察官
    被      告  寅○○
右上訴人因偽造文書案件，不服台灣台中地方法院中華民國八十八年十一月十六日第
一審判決（民國八十七年度訴字第四九三號，起訴案號：台灣台中地方法院檢察署民
國八十七年度偵字第七一八號），提起上訴，本院判決如左：
    主      文
原判決撤銷。
寅○○連續行使偽造私文書，足以生損害於他人，處有期徒刑柒月，緩刑年。
    事      實
一、寅○○於民國（下同）八十四年五月間起，自任會首邀集丁○○、丙○○、子○○、丑○○、己○○、乙○○、壬○○及癸○○等人參加其所籌組每月每會新台
    幣（下同）一萬元及二萬元之民間互助會，會期分別為（１）自八十四年五月二
    十日起至八十六年十二月二十日止、（二）自八十四年八月二十五日起至八十六
    年十二月二十五日止、（３）自八十五年三月十五日起至八十七年四月十五日止
    。詎寅○○竟基於意圖為自己不法所有之概括犯意，自八十六年四月間起，先後
    冒用會員「鄭金源」、「林金水」、林阿金」、「謝春綢」、「陳源龍」、「謝
    玉雪」（公訴人誤載為謝玉雲）等人之名義，偽造利息標單後，藉故臨時有要事
    無法如期標會或同會分別、分批標會而趁會員不知情或會員間相互不熟識之機會
    ，持以參加上揭互助會投標（各次偽造標單、及行使偽造標單之時、地均不詳）
    ，並先後對其他會員謊稱係「鄭金源」、「林金水」、「林阿金」、「謝春綢」
    、「陳源龍」、「謝玉雪」等人得標，致使其他會員陷於錯誤，而給付當期會款
    予寅○○，足生損害於「鄭金源」、「林金水」、「林阿金」、「謝春綢」、「
    陳源龍」、「謝玉雪」及各該次活會會員。
二、案經丁○○、丙○○、子○○、丑○○、己○○、辛○○、乙○○、戊○○、甲○○、庚○○、壬○○及癸○○等人訴由臺灣臺中地方法院檢察署檢察官偵查起
    訴。
    理  由
一、右揭事實業據被告寅○○於偵查中坦承不諱，核與告訴人丁○○、丙○○、丑○○、己○○、乙○○、戊○○及癸○○，庚○○及壬○○之告訴代理人黃金源、
    被害人王松湖等人指訴及證人李明燦（即甲○○之夫）、呂晃裕及陳素玉（即林
    阿金之夫）、王謝春蘭（即王松湖之妻）、黃愛卿、蔡何素屏（即丑○○之妻）
    、林游毛（即丙○○之妻）等人證述情節相符，復有上開三個互助會會單在卷可
    憑，參之被告係於檢察官訊問時主動供出上情乙節，被告於偵查中之自白核與事
    實相符，堪可採信。至被告嗣於審理中翻異前供改稱：伊未詐欺，亦未偽造標單
    投標云云，要係卸責之詞，尚難憑採。又證人即被告女婿陳源龍於原審審理中先
    係證稱：伊係與妻子即被告之女謝玉雪各出一萬元共同參加一會云云，旋又改稱
    ：伊已忘記是否與謝玉雪共同參加一會云云，嗣又改陳：伊與謝玉雪係共同參加
    一會，伊有去標過一次，核其所證先後反覆，且核與證人謝玉雪於審理中所證：
    伊確有參加被告所召開，每會二萬元之互助會二會，均有投標，至何時投標，參
    加者為何互助會，則均已忘記，投標均係伊去標云云不符，且渠二人一為被告親
    生女兒；一為被告女婿所證本難免偏頗。再證人謝春綢於原審審理中雖證稱：伊
    事先有同意被告用伊名義投標云云，惟謝春綢與被告亦屬同宗親戚，所證亦難免
    偏坦被告，參以苟謝春綢確有同意被告代標，則被告豈有於檢察官訊問時，主動
    供稱遭冒標者，包括謝春綢部分等語。是證人謝玉雪、陳源龍及謝春綢等人之證
    詞均尚難據為有利於被告之認定。綜上所述，事證明確，被告犯行堪以認定。
二、按標單係在紙上之文字依特約，足以為表示一定用意之證明，依刑法第二百二十
    條第一項規定，應以文書論。核被告寅○○所為，係犯刑法第二百十六條、第二
    百二十條、第二百十條之行使偽造準私文書罪及同法第三百三十九條第一項之詐
    欺取財罪。被告偽造署押行為為偽造準私文書之部分行為，而偽造準私文書之低
    度行為，應為行使偽造準私文書之高度行為所吸收，均不另論罪。被告以一個詐
    欺行為向數個活會會員詐取財物，係以一行為觸犯數罪名，為想像競合犯，應從
    同一重之詐欺取財罪處斷。被告所犯行使偽造準私文書罪及詐欺取財罪二罪間，
    有方法結果之牽連關係，應從較重之行使偽造準私文書罪處斷。多次行使偽造私
    文書時間緊接，犯罪構成要件相同，顯係基於概括之犯意，應依連續犯論以一罪
    ，原審予以論罪科刑，固非無見，惟查：原判決論處被告連續行使偽造私文書，
    然於理由欄卻未論及連續犯，尚有未當，檢察官上訴意旨執以指摘原判決不當，
    非無理由，應由本院將原判決撤銷改判。爰審酌被告犯罪之動機、目的、手段、
    所生危害、犯罪後之態度、及已召開債權人會議，並將其所有座落台中縣豐原市
    鎮○段七七三地號土地及其上建物變賣償債，且與告訴人等達成和解，有土地、
    建物謄本、債權人會議召開通知律師函、債權人名冊各一紙及同意書十二紙在卷
    可憑等一切情狀，量處如主文所示之刑。又查被告前未曾受有期徒刑以上刑之宣
    告，有臺灣臺中地方法院檢察署刑案資料查註紀錄表在卷可稽，爰審酌被告係因
    一時貪慾，短於思慮，致觸犯本案犯行，經此罪刑宣告之教訓，當知所警惕，信
    無再犯之虞，且其已達七十四歲高齡，而身體健康情況不佳，有診斷證明書在卷
    可憑等情，本院認所宣告之刑以暫不執行為適當，爰並予宣告緩刑三年，以啟自
    新。又上開被告以「鄭金源」、「林金水」、林阿金」、「謝春綢」、「陳源龍
    」、「謝玉雪」等人名義，所偽造之標單，係被告所有供犯罪所用之物，固據被
    告供明在卷，惟既未扣案，且被告於偵查中亦供明：伊所偽造之標單均已遭伊丟
    棄，且無證據足認該標單尚屬存在，爰不諭知沒收。至被告在該標單上偽造之「
    鄭金源」、「林金水」、「林阿金」、「謝春綢」、「陳源龍」、「謝玉雪」署
    押，均已隨標單滅失，亦毋庸再諭知沒收，均附此敘明。
三、另公訴意旨略以：被告寅○○在其自任會首，所召開之（１）自八十五年九月二
    十五日起至八十八年三月二十五日止。（２）自八十六年二月十五日起至八十八
    年二月十五日止。（３）自八十六年六月二十日起至八十七年八月二十日止之三
    個互助會中，亦有偽造「鄭金源」、「林金水」、」林阿金」、「謝春綢」、「
    陳源龍」、「謝玉雪」等人之名義，偽造標單投標之犯嫌云云。惟查：（一）告
    訴人癸○○、告訴代理人黃金源、證人李明燦所指稱：有應餘活會與實餘活會不
    符情形者，為八十四年五月二十日開始之互助會；告訴人乙○○、丙○○、證人
    蔡何素屏、呂晃裕所指稱：有應餘活會與實餘活會不符情形者係八十四年八月二
    十五日開始之互助會；告訴人己○○、證人呂晃裕所指稱：有應餘活會與實餘活
    會不符者，為八十五年三月十五日之活會等節，業據上開人等於偵審中陳明在卷
    。（二）至右揭三個互助會（即八十五年九月二十五日；八十六年二月十五日；
    及八十六年六月二十日開始之互助會），固為告訴人丁○○、丙○○、子○○、
    丑○○、己○○、辛○○、乙○○、戊○○、甲○○、庚○○、壬○○及癸○○
    等人於告訴狀中所提及，惟並無何告訴人或證人明確指出此三個互助會，亦有應
    餘活會與實餘活會不符之情形。且經查復無其他積極證據足認被告確有此部分犯
    行，既不能證明被告此部分犯罪，本應就被告此部分犯嫌為無罪之諭知，惟因公
    訴人認被告此部分犯嫌與上開有罪部分具連續犯之裁判上一罪關係，爰不另為無
    罪之諭知，附此敘明。
據上論斷，應依刑事訴訟法第三百六十九條第一項前段、第三百六十四條、第二百九
十九條第一項前段、刑法第五十六條、第二百十六條、第二百十條、第三百三十九條
第一項、第五十五條、第七十四條第一款、罰金罰鍰提高標準條例第一條前段，判決
如主文。
本案經檢察官王寧懷到庭執行職務。
中      華      民      國    八十九     年      二       月   二十二   日
                                  臺灣高等法院臺中分院刑事第十一庭
                                          審判長法  官  羅  禮  政
                                                法  官  陳  欣  安
                                                法  官  曾  謀  貴
右正本證明與原本無異。
如不服本判決應於收受送達後十日內向本院提出上訴書狀，其未述上訴之理由者並
得於提起上訴後十日內向本院補提理由書（均須按他造當事人之人數附繕本）。
                                                書記官  粘  銘  環
中      華      民      國    八十九     年      二       月   二十三   日
附錄論罪科刑法條
刑法第二百十六條：行使第二百十條至第二百十五條之文書者，依偽造、變造文書或
不實事項或使登載不實事項之規定處斷。
刑法第二百十條：偽造、變造私文書，足以生損害於公眾或他人者，處五年以下有期
徒刑。
刑法第二百二十條：在紙上或物品上之文字、符號，依習慣或特約，足以為表示其用
證明者，關於本章之罪以文書論。
刑法第三百三十九條第一項：意圖為自己或第三人不法之所有，以詐術使人將本人或
第三人之物交付者，處五年以下有期徒刑、拘役或科或併科一千元以下罰金。
                                                                        Ｑ


司法院資訊處製作；財團法人民間司法改革基金會備份。
